【裁判字號】    91,訴,711
【裁判日期】    920227
【裁判案由】    偽造文書等
【裁判全文】
臺灣臺北地方法院刑事判決                          九十一年度訴字第七一一號
    公  訴  人  臺灣臺北地方法院檢察署檢察官
    被      告  丁○○
右列被告因偽造文書等案件，經檢察官提起公訴（九十一年度偵緝字第三八七號），
本院判決如左：
    主  文
丁○○連續行使偽造私文書，足以生損害於他人，處有期徒刑壹年。
    事  實
一、丁○○原為台北市中正區○○○路○段一號財團法人中華電腦中心之職員，利用
    與其他部門同事熟識之機會，自任會首，召集如附表一編號甲、乙、丙所示之互
    助會（各互助會起迄時間、開標日期、含會首之會員人數、金額，皆詳如附表一
    所示），均採外標制，每次以投標金額最高者得標，概由丁○○向未得標之會員
    ，按競標利息收集會款交付得標會員。詎丁○○明知其自民國八十八年六月間起
    ，因子女醫療需求及生活消費增加致原有家庭收入不足支應龐大開銷，彼時經濟
    狀況已陷於窘境，竟基於意圖為自己不法所有之概括犯意，未得孫明封、劉秋富
    、陳麗珍等三人之同意，於附表一編號甲所示、其因任會首而有權製作之會單上
    ，虛列該三人為會員；又未得陳麗珍之同意，於附表一編號乙所示、其因任會首
    而有權製作之會單上，虛列陳麗珍為會員；並利用其為會首之身分得主持開標，
    且各互助會員分屬不同樓層辦公而較乏聯繫之機會，在前開地點辦公室內，連續
    於附表二、三、四所示之日期，先後冒用各該附表所示被冒標會員或被虛列為會
    員者之名義，冒稱該人競標，分別在未載「標單」二字之空白投標單上，書寫被
    冒標會員或被虛列為會員者之名字及各該附表所示之競標利息，以偽造該人名義
    之投標單準私文書，持以參與競標並順利得標，開標後將投標單丟棄，並據以向
    各該附表所示被冒標會員或被虛列為會員以外之活會會員收取會款，另向被冒標
    會員詐稱係他人得標，致使各該附表所示該期被虛列為會員以外之活會會員及被
    冒標會員不疑有詐，均陷於錯誤，而如期交付當期之活會會款予丁○○，足以生
    損害於各該被冒標人及被虛列為會員以外之其他活會會員，以上開方式詐得新台
    幣（下同）一百三十萬元。（冒標會期時間、被冒標人之姓名、競標利息、受詐
    欺之活會會員人數及詐得活會會款金額，均詳如附表二、三、四所示）。另丁○○雖明知其財務狀況已陷於困境，復於八十九年一月間參加由甲○○召集如附表
    五所示之合會，嗣於同年二月底以競標利息二千五百元得標，收得會款四十萬元
    ，於繳交二期會款後，即拒不繳付死會會款，而詐得三十五萬五千元。嗣丁○○
    於八十九年六月十五日宣告如附表一所示之三組互助會均倒會停標，會員間經相
    互聯繫核對統計各會之死會、活會人數及實際參與之會員人數，始知受騙。
二、案經朱莉瓊等三十七人（詳如附表六所示）訴由台北市政府警察局中正第二分局
    報告台灣台北地方法院檢察署檢察官偵查起訴。
    理  由
一、訊據被告對右揭冒用他人名義標會及標得附表五所示合會會款後未繳納死會會款
    等事實均坦承不諱，並經如附表六所示朱莉瓊等告訴人分別於警詢、偵查及本院
    審理中指訴歷歷，且有如附表一、附表五所示合會之互助會單影本四份（見九十
    一年度偵緝字第三八七號卷第十一至十三頁、第六十四頁）附卷可稽，經核與被
    告之前開自白相符，至被告雖另辯稱：其並無詐欺犯意，當時經濟狀況還好，以
    為可以負擔得起，想以別人的名義多標一點錢為小孩作手術及復健云云，惟查：
    被告於本院訊問時就其冒標之動機陳稱：「（問：八十八年十一月三十日起為何
    冒標？）因為我不想倒他人的會，所以用這種方式以會養會。」、「八十九年元
    月份開始因為我流產及小孩子手的主動脈被割斷需要復健，所以我的經濟變差。
    」、「（問：小孩子的主動脈何時割斷？）八十八年六月。」、「．．．當時我
    冒用他人名義標會目的是希望多標一些會款為小孩作手術及復健。自八十八年至
    八十九年間因為小孩子打架鬧事及無照駕駛肇事，我們陸續有賠十幾萬元給他人
    。八十九年一、三月我各流產一次，所以一、三月沒有工作也沒有收入。」等語
    （以上部分見本院九十一年八月二十三日訊問筆錄）、「小孩要用錢，我就冒標
    ，因為那時他要做復建、車禍要賠償人家還要換學校重新註冊、買制服。」、「
    （問：八十八年年底時小孩就有這種情形？）八十八年六月開始就常跑醫院、開
    刀，因為錢不夠用，家裡當時的收入不及支應突然的龐大開銷。」、「（問：第
    一個會已經用了四個人名義冒標了，為何八十九年三月又冒標？）因為我從八十
    九年元月起因流產，身體欠佳，不能工作，沒有收入，但是家裡還是需要用錢，
    我自己看病也需要用錢，不得已又冒陳麗珍、丙○○的名義在當年四、五月分別
    冒標。」等語（以上部分見本院九十二年一月十日訊問筆錄），綜觀被告前揭陳
    述，可知其自八十八年六月間起即陸續因子女發生與人打架鬧事、受傷須經常就
    醫復健、無照駕駛肇事須賠償他人、註冊須繳交學費、被告個人流產不能工作尚
    須治療等情，致家庭當時收入不及支應突如其來之龐大開銷，而有經濟上捉襟見
    肘之情形，而其於同年十月間虛列他人名義起會後，除於當月三十一日之首標即
    以會首身分得標外，嗣於次月三十日旋即第一次冒標會款，其後每隔一至二個月
    即先後冒他人名義標會得款，顯見其當時確實急需大筆資金以應付突然暴增之生
    活開銷，參諸其亦自承係因不想倒他人的會始以冒標之方式以會養會等語，足認
    被告於八十八年十月間起會當時財務狀況已因前情而左支右絀陷於窘境，倘未繼
    續冒標其他合會得款支應，即可能無力支付已冒標之死會會款而宣告倒會，其明
    知資力有所未逮，仍以前開欺罔方法連續冒標得款，且參加甲○○所召集之合會
    得標後拒不繼續繳納死會會款，顯係具有詐欺取財之主觀犯意，本件事證明確，
    被告犯行洵堪認定，應予依法論科。
二、按民間互助會，除有特別約定外，僅係會首與會員訂立之契約，會員與會員間並
    無法律關係存在，而已得標會員，依據其與會首間之契約，無論何人得標，均有
    按期繳交會款之義務，故會首冒名盜標，其詐欺所得之款，應僅限於未得標會員
    繳納之會款，而被告偽填競標利息於投標單上，並於未書明「標單」字樣之投標
    單上偽簽被冒標人之姓名，應屬刑法第二百二十條第一項之準文書（最高法院八
    十七年度臺上字第四八二號判決意旨參照），被告復持以行使競標，使不知情之
    活會會員陷於錯誤，而遵期繳交會款，核其所為，係犯刑法第二百十六條、第二
    百二十條第一項（公訴人於起訴書漏引此一條項，本院已於審理時就所犯法條當
    庭諭知被告）、第二百十條之行使偽造準私文書罪及同法第三百三十九條第一項
    之詐欺取財罪。另刑法第二百十條之偽造私文書罪，以無制作權人而捏造他人名
    義制作該文書為構成要件，如行為人對於此種文書本有制作權，縱令其制作之內
    容虛偽，且涉及他人之權利，尚難論以首開法條之罪。而我國民間互助會，係由
    會首招募會員參加而成立，並由會首制作會單，記載會員姓名及相關事項，交由
    會員收執以為憑信，會單上所列會員姓名，並非會員之署押，故會首在其有權制
    作之會單上縱有虛列他人姓名為會員，乃屬內容不實，並非冒用他人名義制作會
    單，是被告虛列孫明封等人之名義參加附表一所示之互助會等事實，尚難論以刑
    法第二百十條之偽造私文書罪，附此敘明。被告於投標單上偽造署押為偽造準私
    文書之部分行為，又偽造投標單後進而持以行使參與投標標取會款，其偽造之低
    度行為應為行使之高度行為所吸收，均不另論罪。被告前後多次行使偽造準私文
    書及詐欺取財之犯行，時間緊密，手法相同，觸犯構成要件相同之罪名，顯係基
    於概括犯意反覆為之，為連續犯，應依刑法第五十六條之規定，各論以一罪，並
    加重其刑。被告以同一次詐欺行為，同時向多數活會會員詐取會款，係以一行為
    觸犯數個相同之詐欺罪名，為同種想像競合犯，依刑法第五十五條規定，應從一
    重處斷。又被告多次行使偽造準私文書以詐欺會款，所犯連續行使偽造準私文書
    與連續詐欺取財犯行間，有方法結果之牽連關係，亦應依刑法第五十五條之規定
    ，從較重之連續行使偽造準私文書罪處斷。爰審酌被告犯罪之前述動機、目的、
    手段、冒標之次數、詐得會款之數額、被告與被害人之關係；被告於犯罪後雖坦
    承冒標犯行，然仍卸詞託稱並無詐欺犯意；至本院辯論終結時，就其所詐得款項
    供稱僅清償約五萬元，尚未與被害人達成民事和解（見本院九十二年二月二十七
    日審理筆錄）等一切情狀，量處如主文所示之刑，以示懲儆。
三、另被告偽造之投標單上固有偽造之署押，然並未扣案，且業於開標後遭其丟棄滅
    失，此經被告供明在卷，衡與常情無違，應屬可信，爰不另為沒收偽造署押及投
    標單之諭知，併此說明。
據上論斷，應依刑事訴訟法第二百九十九條第一項前段，刑法第五十六條、第二百十
六條、第二百二十條第一項、第二百十條、第三百三十九條第一項、第五十五條，罰
金罰鍰提高標準條例第一條前段，判決如主文。
本案經檢察官吳建輝到庭執行職務。
中      華      民      國    九十二    年      二      月    二十七    日
                                      臺灣臺北地方法院刑事第七庭
                                          法  官  邱光吾
右正本證明與原本無異。
如不服本判決，應於送達後十日內，向本院出上訴狀。
                                          書記官  劉英芬
中      華      民      國    九十二    年      三      月        四    日
附表一：互助會一覽表
┌──┬───┬───────────┬───────┬─────┬───
│會名│會  首│  互助會起迄時間      │開標日期      │會員人數  │金額
│    │      │ （民國年.月.日）     │              │（含會首）│
├──┼───┼───────────┼───────┼─────┼───
│甲  │丁○○│88.10.31～90.12.31    │每月二十五日  │二十七人  │壹萬元
│    │      │                      │              │          │
├──┼───┼───────────┼───────┼─────┼───
│乙  │丁○○│89.3.15～91.5.15      │每月十五日    │二十七人  │伍仟元
│    │      │                      │              │          │
├──┼───┼───────────┼───────┼─────┼───
│丙  │丁○○│89.4.1～90.2.1        │每月月底不固定│十一人    │貳萬元
│    │      │                      │日期          │          │
└──┴───┴───────────┴───────┴─────┴───
附表二：丁○○冒標附表一甲會之時間及金額
┌──┬────┬─────┬───┬───┬──────────────
│編號│冒標時間│被冒標之活│競標利│受詐欺│詐  得  金  額  ＝
│    │與會期  │會會員或虛│息（新│之活會│每會金額×活會人數（須扣除會
│    │（民國年│列名義之人│台幣) │人數  │首、被告虛列會員人數、死會人
│    │.月.日）│姓名      │      │      │數，再加上前被冒標然實際上仍
│    │        │          │      │      │為活會之人數）
│    │        │          │      │      │
│    │        │          │      │      │
├──┼────┼─────┼───┼───┼──────────────
│一  │88.11.30│  孫明封  │1600  │  23  │10000×23=230000
│    │        │          │      │      │
├──┼────┼─────┼───┼───┼──────────────
│二  │89.1.31 │  劉秋富  │2100  │  22  │10000×22=220000
│    │        │          │      │      │
├──┼────┼─────┼───┼───┼──────────────
│三  │89.3.31 │  陳麗珍  │2700  │  21  │10000×21=210000
│    │        │          │      │      │
├──┼────┼─────┼───┼───┼──────────────
│四  │89.4.30 │  乙○○  │2500  │  21  │10000×21=210000
│    │        │          │      │      │
├──┴────┴─────┴───┴───┴──────────────
│合計甲會詐得金額為新台幣八十七萬元
└────────────────────────────────────
附表三：丁○○冒標附表一乙會之時間及金額
┌──┬────┬─────┬───┬───┬──────────────
│編號│冒標時間│被冒標之虛│競標利│受詐欺│詐  得  金  額  ＝
│    │與會期  │列名義人姓│息（新│之活會│每會金額×活會人數（須扣除會
│    │（民國年│名        │台幣）│人數  │首、被告虛列會員人數、死會人
│    │.月.日）│          │      │      │數，再加上前被冒標然實際上仍
│    │        │          │      │      │為活會之人數）
│    │        │          │      │      │
│    │        │          │      │      │
├──┼────┼─────┼───┼───┼──────────────
│一  │89.4.15 │  陳麗珍  │600   │  25  │5000×25=125000
│    │        │          │      │      │
├──┼────┼─────┼───┼───┼──────────────
│二  │89.5.15 │  丙○○  │650   │  25  │5000×25=125000
│    │        │          │      │      │
├──┴────┴─────┴───┴───┴──────────────
│合計乙會詐得金額為新台幣二十五萬元
└────────────────────────────────────
附表四：丁○○冒標附表一丙會之時間及金額
┌──┬────┬─────┬───┬───┬──────────────
│編號│冒標時間│被冒標之虛│競標利│受詐欺│詐  得  金  額  ＝
│    │與會期  │列名義人姓│息（新│之活會│每會金額×活會人數（須扣除會
│    │（民國年│名        │台幣）│人數  │首、被告虛列會員人數、死會人
│    │.月.日）│          │      │      │數，再加上前被冒標然實際上仍
│    │        │          │      │      │為活會之人數）
│    │        │          │      │      │
│    │        │          │      │      │
├──┼────┼─────┼───┼───┼──────────────
│一  │89.4.26 │  林蘭菊  │1900  │  9   │20000×9=180000
├──┴────┴─────┴───┴───┴──────────────
│
│合計丙會詐得金額為新台幣十八萬元
└────────────────────────────────────
附表五：
┌──────┬───────────┬───────┬─────┬───
│  會     首 │  互助會起迄時間      │開標日期      │會員人數  │金額
│            │ （民國年.月.日）     │              │（含會首）│
├──────┼───────────┼───────┼─────┼───
│   甲○○   │89.1.31～90.9.30      │每月底受薪日  │二十一人  │貳萬元
└──────┴───────────┴───────┴─────┴───
附表六：
    告訴人名單
┌─────┬─────┬────┬────┬────┬────┬────
│  朱莉瓊  │ 林淑女   │乙○○  │黃秀鑾  │丙○○  │林俊成  │甲○○
├─────┼─────┼────┼────┼────┼────┼────
│  施文婷  │ 葉清娟   │姜玲琍  │姜秀珠  │蕭素欣  │尤曉瓊  │李環麗
├─────┼─────┼────┼────┼────┼────┼────
│  林佳蓓  │ 劉惠英   │莊成蘭  │于衍甡  │郭素汝  │朱健敏  │何秋娟
├─────┼─────┼────┼────┼────┼────┼────
│  楊小唯  │ 樂靜霞   │倪梅娟  │涂小玲  │楊奇芬  │陳美珍  │李岱瑾
├─────┼─────┼────┼────┼────┼────┼────
│  廖復英  │ 游秀華   │許淑珠  │王文君  │何宇洋  │陳益信  │曹茹萍
├─────┼─────┼────┼────┼────┼────┼────
│  郭素青  │ 郭宗榮   │        ││        │        │
└─────┴─────┴────┴────┴────┴────┴────
附錄本案論罪科刑法條全文：
刑法第二百一十條
偽造、變造私文書，足以生損害於公眾或他人者，處五年以下有期徒刑。
刑法第二百一十六條
行使第二百十條至第二百十五條之文書者，依偽造、變造文書或登載不實事項或使登
載不實事項之規定處斷。
刑法第二百二十條
在紙上或物品上之文字、符號、圖畫、照像，依習慣或特約，足以為表示其用意之證
明者，關於本章及本章以外各罪，以文書論。
錄音、錄影或電磁紀錄，藉機器或電腦之處理所顯示之聲音、影像或符號，足以為表
示其用意之證明者，亦同。
稱電磁紀錄，指以電子、磁性或其他無法以人之知覺直接認識之方式所製成之紀錄，
而供電腦處理之用者。
刑法第三百三十九條
意圖為自己或第三人不法之所有，以詐術使人將本人或第三人之物交付者，處五年以
下有期徒刑、拘役或科或併科一千元以下罰金。
以前項方法得財產上不法之利益或使第三人得之者，亦同。
前二項之未遂犯罰之。


司法院資訊處製作；財團法人民間司法改革基金會備份。
